【裁判字號】    88,上訴,2663
【裁判日期】    890426
【裁判案由】    偽造文書等
【裁判全文】
臺灣高等法院臺中分院刑事判決              民國八十八年度上訴字第二六六三號
    上  訴  人  臺灣臺中地方法院檢察署檢察官
    被      告  乙○○
    選任辯護人  周金城
右上訴人因被告偽造文書等案件，不服臺灣臺中地方法院中華民國八十七年十一月一
日第一審判決（民國八十七年度訴字第二三九八號，起訴案號：臺灣臺中地方法院檢
察署民國八十七年度偵字第一九三八九號），提起上訴，本院判決如左：
    主      文
上訴駁回。
    理      由
一、上訴意旨略以，被告乙○○（以下簡稱被告）係設於台中縣太平市○○路○段一
    五九號「巴布豆模型玩具專賣店」之負責人，明知「ＳＥＧＡ」、「ＰＬＡＹＳ
    ＴＡＴＩＯＮ及圖」（簡稱ＰＳ設計圖）係日商西雅企業股份有限公司（以下簡
    稱西雅公司）及日商新力電腦娛樂股份有限公司（以下簡稱新力公司）分別向經
    濟部申請註冊，且在國際間行銷多年，已為相關大眾所共知之商標圖樣，竟未經
    商標專用權人西雅公司及新力公司之同意，基於概括之犯意，自民國（下同）八
    十七年五月底某日起，向綽號「李仔」之姓名不詳男子，以每片新臺幣（下同）
    四十元至四十五元不等之價格買進仿冒之電視遊樂器程遊戲光碟片，前後共買進
    一千五百片，其上均有仿冒西雅公司、新力公司名稱、商標及條碼，以虛偽表示
    為該等公司之真品，且該等仿冒光碟片透過電視遊樂器執行，在電視營幕上亦出
    現前述公司之名稱及商標，與真品為相同之使用，仍在上址連續以每片六十元至
    七十元不等之價格出售與不特定人，致與西雅公司、新力公司之真品相混淆，足
    生損害於西雅公司及新力公司。嗣於八十七年七月二十二日，在上址為法務部調
    查局台中縣調查站查獲，並扣得仿冒商標之遊戲光碟片一千三百八十七片。經被
    害人西雅公司、新力公司（以下簡稱告訴人）告訴，因認被告有犯商標法第六十
    三條之販賣仿冒商標商品，公平交易法第三十五條、第二十條第一項第一款之混
    淆商品表徵，刑法第二百十六條、第二百十條之行使偽造私文書等罪嫌云云。
二、按犯罪事實，應依證據認定之，無證據不得推定其犯罪事實，刑事訴訟法第一百
    五十四條定有明文。又事實之認定，應憑證據，如不能發現相當證據，或證據不
    足以證明，自不能以推測或擬制之方法，以為裁判基礎；認定不利於被告之事實
    ，應依積極證據，苟積極證據不足為不利被告事實之認定時，即應為有利於被告
    之認定，更不必有何有利之證據（最高法院四十年度台上字第八十六號、三十年
    度上字第八一六號判例參照）。
三、公訴人認被告販賣仿冒遊戲光碟片涉犯商標法第六十三條、公平交易法第二十條
    第一項第一款、第三十五條、刑法第二百十六條、第二百十條等罪嫌，無非以被
    告坦承犯行，核與告訴人指訴情節相符，並有扣案光碟片一千三百八十七片可憑
    ，而附件所示之商標，分別係日商西雅企業股份有限公司（下稱西雅公司）、日
    商新力電腦娛樂股份有限公司（下稱新力公司）取得商標專用權之商標圖樣，且
    在國際間行銷多年，已為相關大眾所共知之商標圖樣，有商標註冊證二份可憑等
    語資為論據。
四、訊據被告固坦承確有於八十七年五月底陸續向不詳姓名綽號「李仔」之人販入遊
    戲光碟片並賣出侔利之事實，惟辯以渠販賣之光碟片，並無西雅公司、新力公司
    之公司名稱、商標、條碼，而渠販入光碟片時，「李仔」表示日本著作權並不受
    我國著作權法保護，且渠向同行打聽均有人在販賣，因此認為並無違法而販賣此
    類遊戲光碟片云云。
五、經查：
  (一)被告被訴違反標商法第六十三條之販賣仿冒商標商品罪部分：
    按商標法第六十三條之商品，指商標法第六十二條規定意圖欺騙他人，而於同一
    類商品或類似商品，使用相同或近似於他人註冊商標之圖樣，或於有關商品或類
    似商品之廣告、標貼、說明書、價目表或其他類似物件上，而持有陳列或散布者
    ，而商標之使用，商標法第六條明定係指行銷之目的，將商標用於商品或其包裝
    、容器、標貼、說明書、價目表或其他類似物件上，而持有、陳列或散布者。本
    件查扣光碟片一千三百八十七片經法務部調查局臺中縣調查站點算結果，其中PS
    遊戲機光碟片八三一片、SS遊戲機光碟片五五六片，其中外包裝印有PlayStati-
    on字樣光碟片一片，其他另有違反著作權法光碟片三十六片等情，有法務部調查
    局臺中縣調查站八十八年八月十一日（八八）豐法字第○六六五號函可稽，惟經
    原審及本院就當庭檢視上開函送之光碟片結果，並未見有有該函所述之外包裝印
    有PlayStation 字樣光碟片一片，且就扣案之光碟片外觀觀之，亦未見有何條碼
    、公司名稱之表示，是就公訴人所指查扣光碟片上有西雅公司、新力公司名稱、
    如附件所示之商標圖樣、條碼云云，顯與事實不符。是扣案光碟片外觀既未見有
    標示如附件所示之商標，被告行銷時應不至於讓人混淆或誤認如附件所示之商標
    專用權人之產品，難認係有商標使用之情事。另就被告購得之仿冒遊戲光碟片出
    售予不特定顧客侔利，而此類光碟片之使用，係將之置於適合執行光碟片內儲存
    程式之主機，而經由電視螢幕播放光碟片所儲存之程式內容，電視螢幕照片二幀
    可知。此類遊戲光碟片係由顧客購得後再自行以主機配合電視螢幕打玩，在光碟
    片置於主機執行光碟片內儲存之程式時，始有在電視螢幕出現附件所示商標圖樣
    或公司名稱。而被告所販賣者為光碟片，其販賣以交付光碟片予顧客並收取價金
    為已足，並非過透過主機及電視螢幕始得販賣遊戲光碟片，其販賣過程中，自無
    使用光碟片內儲存程式透過電視銀螢幕播放之商標圖樣可言。是縱令購買者買回
    光碟片使用打玩時在電視螢幕上會出現商標圖樣，惟被告於販賣仿冒遊戲光碟片
    時，並無以附件所示商標表徵於所販賣之光碟片外觀上，而光碟片內儲存之商標
    圖樣於販賣時亦係隱而未見，殊難認被告於販賣時使用他人之商標，自不得以商
    標法第六十三條之罪責相繩。
  (二)被告被訴違反刑法第二百十六條、第二百十條、第二百廿條之行使偽造私文書罪
    部分：
    (1)刑法固於八十六年十月六日經總統令公布修正刑法第二百二十條，除將原條文
      列為第一項增列「圖畫」、「照像」以文書論之規定外，並增列第二項規定：
      錄音、錄影或電磁紀錄，藉機器或電腦之處理所顯示之聲音、影像或符號足以
      表示其用意之證明者，亦同於同條第一項之規定以文書論，係以近代社會對於
      錄音、錄影、電腦之使用，日趨普遍，並漸用以取代文書之製作，已應實際需
      要，並於同年月八日生效。被告固於上開條文修正生效後販賣電腦遊戲光碟片
      ，其若有該當於該條情形而有偽造及行使偽造行為，自應有該條之適用。然按
      商標本身之作用在於表彰自己營業之商品，商標法第二條定有明文，而如附件
      所示之商標，除「Playstation」及「SEGA」 二者係以文字方式來表示其商標
      ，PS設計圖則以單純之圖形表示其商標，除單純之圖形本身不備任何之文書意
      思性外；另「 Playstation」及「SEGA」二者之中，「SEGA」非通用之文字所
      組成，而為一種單純之名稱，亦不具文書所需之意思性，而「Playstation 」
      雖係英文中之「 PLAY」及「STATION」二字所組合，然組合之結果亦僅係一種
      較為特別之名稱，所表示者亦不具文書之意思性。綜此，上開商標本身均非屬
      刑法上所稱之文書；而商標法所保護之商標法益，乃在於保護非商標專用權人
      不得任意使用他人之商標，其保護之重點在於商標使用之概念，而有別於刑法
      第二編第十五章偽造文書印文罪章所使用之偽造、變造、不實登載等概念。故
      電視螢幕上出現之文字或圖樣商標，雖屬於電腦處理所顯示之圖樣及字形，但
      其客觀上既無文書所具備之意思性，尚難與文書同論（此亦可參酌刑事審判實
      務對於單純違反商標法第六十二條及六十三條之罪，並無同時論以偽造準私文
      書罪或行使偽造準私文書罪可知）。
    (2)另就電視螢幕上所出現之「Licensed  by Sony Computer Enterprisment Ltd
      」、「PRODUCED BY or UNDER LICENSE FORM SEGA ENTERPRISES. LTD 」等英
      文名稱及授權文字觀之，該等係以電腦文字顯示，而文字本身並非屬於聲音、
      影像或符號範疇，此可參酌刑法第二百二十條第一項係將文字與符號、圖畫、
      照像等併列，而同條第二項對於文字部份未如第一項之明文規定，顯係有意排
      除，再基於罪刑法定原則，法院更無從對之加以比附援引，故該等文字已難符
      合刑法第二百二十條第二項之要件，且該等文字既非在紙上或物品上來表示其
      一定用意之證明，亦難再依同條第一項規定以文書論。退而言之，縱認電視螢
      幕所出現之商標及文字可以文書論，然刑法上之行使偽造私文書，必須提出偽
      造之文書，本於該文書之內容有所主張方得成立。又所謂行使偽造文書，乃依
      文書用法，以之充作真正文書而加以使用之意，故須行為人就其所偽造內容向
      他方有所主張，始足當之（最高法院四十七年台上字第一○四八號、七十二年
      台上字第四七○九號判例參照）。則上開於電視螢幕出現之商標、英文名稱及
      授權文字，係被告先將光碟片售予不詳姓名之顧客，該顧客事後再將之置於適
      合執行光碟片內電腦軟體程式之主機，配合電視等相關設備，使之出現於電視
      螢幕上，此一結果並非被告販賣電腦遊戲光碟片之時所發生，而係顧客事後自
      行執行光碟片內檔案程式之結果，故被告於交易過程，對於該等商標、英文名
      稱及授權文字並未對顧客為任何主張，反之係由顧客於執行時，由電視螢幕之
      展示觀視到該等內容，況且交易時，該等會出現上開商標、英文名稱及授權文
      字之程式，既隱藏於光碟片之中，故買賣交易之際，客觀上被告亦難以就該等
      內容為任何主張，而顧客交易當場未見到該等內容，又如何憑信被告之主張為
      真，而為文書之信用交易？綜上被告販賣光碟片之行為，仍尚難謂與刑法第二
      百十六條、第二百十條（第二百二十條）之罪名構成要件該當。
  (三)被告被訴違反公平交易法部分：
    (1)按行為之處罰，以行為時之法律有明文者為限，行為後之法律有變更者，適用
      裁判時之法律，但裁判前之法律有利於行為人者，適用最有利於行為人之法律
      ，此為刑法第一條及第二條第一項所明文；次按同法第二條第一項所指適用最
      有利於行為人之法律，既曰法律，自較刑法之範圍為廣，比較時自應就罪刑有
      關之共犯、未遂犯、連續犯、牽連犯、結合犯以及累犯加重、自首減輕、暨其
      他法定加減原因、減輕或免除其刑與否、與加減比例等一切可資為有利與否之
      情形，綜其全部之結果而為比較，再適用有利於行為人之法律處斷（最高法院
      著有二十四年上字第四六三四號判例參照）。查被告行為後，公平交易法已於
      八十八年二月三日公布施行，並於同年月五日生效，比較修正前第三十五條之
    規定：違反第二十條之規定，處行為人三年以下有期徒刑、拘役或科或併科新
      臺幣一百萬元以下罰金；修正後第三十五條則規定：違反第二十條第一項第一
      款之情形，經中央主管機關依第四十一條規定限期命其停止、改正其行為或採
      取必要更正措施，而逾期未停止，改正其行為或未採取必要更正措施，或停止
      後再為相同或類似違反行為者，處行為人三年以下有期徒刑拘役或科或併科新
      臺幣一億元以下罰金。按修正後該條雖對罰金刑部份提高，然亦對該條構成要
      件之規定，增加課處行為人刑責之前，應經中央主管機關即行政院公平交易委
      員會依同法第四十一條規定限期命其停止、改正其行為或採取必要更正措施，
      而逾期未停止、改正其行為或未採取必要更正措施，或停止後再為相同或類似
      違反行為者；參酌該條修正說明：基於比例原則，對於違法行為之制裁，倘有
      許多措施可行時，宜先用輕罰，俟未能達遏阻目的時，始動用重罰。而刑罰為
      國家對於不法者最後且最重之制裁手段，如以行政罰手段足以達管理目的，即
      應先循行政處罰手段，且公平交易法為經濟法，須配合國內經濟環境，為最適
      切之管理。原條文對於虛偽不實記載或廣告逕以處刑罰之規定，施行以來迭經
      業者反映過於嚴苛，學者專家亦多次建議經濟秩序行為之管理，宜以行政處理
      為優先，且本法存有若干不確定法律概念，尤須先有行政介入以為預警。爰基
      於比例原則及先期預警等由，並參考商業登記法第三十二條，於第一項明定先
      由公平交易委員會為行政處理，無效果，再移由司法機關課以刑責，即改採「
      先行政後司法」之處理原則。故綜合該條修正前後之全部意旨而為比較，自以
      修正後之法律有利於行為人。是本案應依刑法第二條第一項前段之規定，適用
      修正後之新法為論罪依據，附此敘明。
    (2)經查本件被告行為後，因涉嫌觸犯上開罪名，即經法務部調查局台中縣調查站
      報請台灣台中地方法院檢察署檢察官偵查起訴，然之前被告尚無經中央主管機
      關依第四十一條規定限期命其停止、改正其行為或採取必要更正措施之情形發
      生，況被告並無任何違反公平交易法及商標法之前科，此有台灣台中地方法院
      檢察署刑案資料查註紀錄表及本案被告全國前案紀錄表各一紙在卷可參。是縱
      認被告所為有違反公平交易法第二十一條第一項第一款之情形，然既無先經主
      管機關為行政處理而無效果之情形，自與同法第三十五條所規定之構成要件不
      合，尚難以該罪相繩。
六、綜上所述，被告之行為既未該當於公平交易法第二十條第一項第一款、第三十五
    條、商標法第六十三條、刑法第二百十六條、第二百十條之構成要件，是均無從
    以該等之罪相繩。此外，復查無其他積極證據足認被告有何公訴人所指之犯行，
    則被告被訴之犯罪，自屬不能證明。原審為被告無罪之判決，經核尚無不合，檢
    察官上訴意旨，仍執前詞，指摘原判決不當，為無理由，應予駁回。
七、據上論斷，應依刑事訴訟法第三百六十八條，判決如主文。
本案經檢察官甲○○到庭執行職務。
中      華      民      國     八十九     年      四      月   二十六   日
                                   臺灣高等法院臺中分院刑事第一庭
                                         審判長法  官  陳  紀  綱
                                               法  官  蕭  錦  鍾
                                               法  官  陳  登  源
右正本證明與原本無異。
檢察官得上訴。
如不服本判決應於收受送達後十日內向本院提出上訴書狀，其未述上訴之理由者並
得於提起上訴後十日內向本院補提理由書（均須按他造當事人之人數附繕本）。
                                               書記官  林  桂  鳳
中      華      民      國     八十九     年      四      月   二十八   日
                                                                        Ｄ


司法院資訊處製作；財團法人民間司法改革基金會備份。
